臺灣高等法院刑事判決
                                   108年度上訴字第1310號
上  訴  人
即  被  告  呂濠志


選任辯護人  翁健祥律師
上列上訴人因詐欺案件，不服臺灣新北地方法院107年度訴字第1
010號，中華民國108年3月15日第一審判決（起訴案號：臺灣新
北地方檢察署107年度偵字第13827號）提起上訴，暨臺灣新北地
方檢察署檢察官移送併案審理（移送併辦案號：臺灣新北地方檢
察署107年度少連偵字第180號），本院判決如下：
    主  文
上訴駁回。
    事  實
一、丙○○明知詐欺集團取得他人金融帳戶係為供實施詐騙行為時
    指示被害對象匯款以取得贓款之用，於民國106年3月7日前
    某時，向丁○○（所涉詐欺部分，業經臺灣新北地方法院【下
    稱原審法院】以106年度訴字第1052號判決判處有期徒刑1年
    2月，再經本院以107年度上訴字第2067號判決上訴駁回而確
    定）表示欲收購人頭帳戶供詐欺集團使用，丁○○再將上情告
    知甲○○（所涉詐欺部分，業經臺灣士林地方法院以106年度
    審簡字第1090號判決判處有期徒刑1年2月，緩刑3年確定）
    。詎丙○○意圖為自己不法之所有，與丁○○、甲○○及詐欺集團
    成年成員間，基於3人以上共同詐欺取財之犯意聯絡，由甲○○與丁○○於106年3月7日某時，在臺北市林森北路一帶，將甲○○所申辦之中國信託商業銀行股份有限公司瑞光分行帳號00
    0000000000號帳戶（下稱本案中國信託帳戶）、中華郵政股
    份有限公司（下稱中華郵政）新店檳榔路郵局帳號00000000
    000000號（原判決誤繕為0000000000000號，應予更正）帳
    戶（下稱本案郵局帳戶）之存摺、金融卡及密碼交付丙○○，
    並向丙○○收取新臺幣（下同）1萬5,000元之對價；丙○○旋將
    所收購本案中國信託帳戶及本案郵局帳戶之存摺、金融卡及
    密碼交付詐欺集團供作實施詐欺取財之犯罪使用，先推由該
    詐欺集團某成年成員於106年3月9日上午11時4分許，撥打電
    話給乙○○並向其佯稱為服役時之友人「何存卿」，欲投資飲
    水機事業，需向其借款10萬元周轉，並於106年3月13日星期
    一上午郵局營業時即可還款云云，致乙○○陷於錯誤，委由其
    妻張喬紋於當日（9日）下午2時17分許，臨櫃匯款10萬元至
    該詐欺集團指定之本案郵局帳戶，惟甲○○前於106年2月1日
    即申請換發本案郵局帳戶之金融卡，並於106年3月10日取得
    新金融卡，致詐欺集團「車手」因持有之舊金融卡失效，無
    法提領上開詐欺乙○○所得之款項，丙○○經詐欺集團告知後，
    遂指示丁○○轉告甲○○前往臨櫃提領該筆詐欺得款。甲○○即在
    丁○○陪同下，於106年3月10日下午4時26分許，持本案郵局
    帳戶之新金融卡，至新北市○○區○○路0段000號五股成泰郵局
    ，操作自動櫃員機提領出10萬元後，另與丁○○協議平分而未
    上繳丙○○。嗣因乙○○發覺受騙後報警處理，始循線查明上情
    。
二、案經臺灣新北地方檢察署檢察官自動檢舉簽分偵查起訴。
    理  由
壹、證據能力部分：
一、按被告以外之人於審判外之言詞或書面陳述，除法律有規定
    者外，不得作為證據，刑事訴訟法第159條第1項定有明文。
    又被告以外之人於審判外之陳述，雖不符刑事訴訟法第159
    條之1至第159條之4之規定，而經當事人於審判程序同意作
    為證據，法院審酌該言詞陳述或書面陳述作成時之情況，認
    為適當者，亦得為證據；當事人、代理人或辯護人於法院調
    查證據時，知有同法第159條第1項不得為證據之情形，而未
    於言詞辯論終結前聲明異議者，視為有前項之同意，刑事訴
    訟法第159條之5亦有明文。查本件檢察官、上訴人即被告丙○○及辯護人於言詞辯論終結前，均未就本院所認定犯罪事實
    而經調查採用之證據之證據能力予以爭執（見本院卷第216
    至221頁、第298至300頁），本院復審酌各該證據作成時之
    情況，尚無違法及證明力明顯過低之瑕疵，認以之作為證據
    應屬適當，揆諸上開規定，本件經調查之證據，均有證據能
    力。
二、至於本院所引之非供述證據部分，並無證據證明係公務員違
    法取得，亦無依法應排除其證據能力之情形，應有證據能力
    。
貳、實體方面：
一、認定犯罪事實所憑之證據及理由：
  ㈠上揭犯罪事實，業據被告於原審坦承不諱（見原審法院107年
    度訴字第1010號卷【下稱原審卷】第107頁、第163頁），並
    經證人即告訴人乙○○（見臺灣新北地方檢察署106年度偵字
    第22981卷【下稱偵22981卷】第17至19頁；臺灣士林地方檢
    察署106年度偵字第8198號影卷【下稱偵8198影卷】第24頁
    ）於警詢及偵查中證述明確，且經證人甲○○（見偵22981卷
    第8至11頁、第117至121頁、第179至180頁；臺灣新北地方
    檢察署106年度他字第6914號卷【下稱他卷】第47至50頁；
    偵8198影卷第25頁）、丁○○（見偵22981卷第212至217頁；
    他卷第18至20頁；本院卷第293頁）分別於警詢、偵查、本
    院審理中供（證）述在卷，又有內政部警政署反詐騙諮詢專
    線紀錄表（見偵22981卷第20至21頁）、臺中市政府警察局
    第六分局市政派出所受理詐騙帳戶通報警示簡便格式表（見
    偵22981卷第22頁）、受理刑事案件報案三聯單（見偵22981
    卷第28頁）、手機通話紀錄（見偵22981卷第23至24頁）、
    詐欺集團傳送簡訊及匯款帳戶存摺封面（見偵22981卷第25
    頁）、郵政入戶匯款申請書（見偵22981卷第26頁）、新北
    市政府警察局蘆洲分局搜索扣押筆錄暨扣押物品目錄表（見
    偵22981卷第29至33頁）、指認犯罪嫌疑人紀錄表（見偵229
    81卷第35頁）、甲○○與丁○○間之通話錄音譯文（見偵22981
    卷第36至39頁、第175頁）、被告與甲○○間之通話錄音譯文
    （見偵22981卷第166至169頁）、MESSENGER對話翻拍照片（
    見偵22981卷第170至175頁、第184至187頁）、監視器錄影
    畫面擷圖（見偵22981卷第40至43頁）、門號可攜式服務查
    詢結果（見偵22981卷第149頁）、雙向通聯查詢（見偵2298
    1卷第189至191頁）、丁○○持門號0000000000行動電話撥打
    甲○○持用門號0000000000行動電話通聯紀錄（見偵22981卷
    第222至223頁）、中華郵政新店檳榔路郵局函覆本案郵局帳
    戶金融卡核發情形（見偵22981卷第155至156頁）、中華郵
    政106年3月29日儲字第1060061331號函及所附本案郵局帳戶
    之開戶基本資料、客戶歷史交易清單（見偵8198影卷第9至1
    0之4頁）、丙○○之臉書個人檔案頁面（見他卷第8頁）、丁○○與丙○○之對話錄音譯文（見他卷第23至42頁）、臺灣新北
    地方檢察署106年度偵字第22981號檢察官起訴書、檢察官移
    送併辦意旨書（見偵22981卷第231至235頁、第239頁）、原
    審法院106年度訴字第1052號刑事判決書（見他卷第62至73
    頁）、原審公務電話紀錄表（原審卷第119頁）、臺灣士林
    地方法院106年度審簡字第1090號刑事簡易判決書（見本院
    卷第44至49頁）在卷可稽，足徵被告前開之任意性自白與事
    實相符，堪以採信。
  ㈡被告及其辯護人於本院審理時雖辯稱：被告只是出售本案郵
    局帳戶給上游，但並無參與提領詐騙告訴人之款項，應僅成
    立幫助詐欺云云。然查：
  ⒈按刑法之共同正犯，包括共謀共同正犯及實行共同正犯二者
    在內；祇須行為人有以共同犯罪之意思，參與共同犯罪計畫
    之擬定，互為利用他人實行犯罪構成要件之行為，完成其等
    犯罪計畫，即克當之，不以每一行為人均實際參與部分構成
    要件行為或分取犯罪利得為必要（最高法院96年度台上字第
    1882號判決要旨參照）。又共同正犯間，非僅就其自己實行
    之行為負其責任，並在犯意聯絡之範圍內，對於他共同正犯
    所實行之行為，亦應共同負責；且其犯意聯絡之表示，無論
    為明示之通謀或相互間有默示之合致，均不在此限（最高法
    院98年度台上字第2655號判決要參照）。次按刑法之「相續
    共同正犯」，就基於凡屬共同正犯對於共同犯意範圍內之行
    為均應負責，而共同犯意不以在實行犯罪行為前成立者為限
    ，若了解最初行為者之意思，而於其實行犯罪之中途發生共
    同犯意而參與實行者，亦足成立；故對於發生共同犯意以前
    其他共同正犯所為之行為，苟有就既成之條件加以利用而繼
    續共同實行犯罪之意思，則該行為即在共同意思範圍以內，
    應共同負責（最高法院98年度台上字第4230號判決要旨參照
    ）。又共同正犯之意思聯絡，原不以數人間直接發生者為限
    ，即有間接之聯絡者，亦包括在內，如甲分別邀約乙、丙犯
    罪，雖乙、丙彼此間並無直接之聯絡，亦無礙於其為共同正
    犯之成立（最高法院77年台上字第2135號判例參照）。又以
    目前遭破獲之電話詐騙案件之運作模式，係先以電話詐騙被
    害人，待被害人受騙匯款至指定帳戶後，再由擔任「車手」
    之人出面負責提款及保管詐騙所得款項之行為，則無論係何
    部分，均係該詐欺集團犯罪計畫不可或缺之重要環節。被告
    縱未與其他詐欺集團成員接觸，然渠等經中間共犯之聯繫，
    再由輾轉通知帳戶所有人提領贓款，實係參與相同之詐欺犯
    行，且該等詐欺之犯行，亦未超出被告及實際提領贓款之人
    與該詐欺集團其他成員之犯意聯絡範圍內，是被告與該詐欺
    集團其他成員，有犯意聯絡及行為分擔，為共同正犯。而共
    同正犯，在合同之意思內各自分擔犯罪行為之一部，相互利
    用他人之行為，以達其犯罪之目的者，即應對全部所發生之
    結果，共同負責。
  ⒉本案係由被告透過丁○○向甲○○收購本案中國信託帳戶及本案
    郵局帳戶存摺、金融卡及密碼，並由被告交付1萬5,000元給
    甲○○，再由被告將所收購之上開存摺、金融卡及密碼交予詐
    欺集團供實施詐騙告訴人時所用，致告訴人陷於錯誤，委由
    其妻張喬紋匯款10萬元至本案郵局帳戶而遂其詐騙取財犯行
    ，嗣因詐欺集團「車手」未能順利提款，再由被告指示丁○○
    告知甲○○持新金融卡提領取得上開贓款，可知被告雖非以電
    話詐騙告訴人之人，但其為詐欺集團收購金融機構存摺、金
    融卡及密碼，供作實施詐欺取財之犯罪使用，又指示丁○○、
    甲○○提領取得贓款，顯係在合同意思範圍內彼此分工，各自
    分擔犯罪行為之一部，並相互利用他人之行為，以達犯罪之
    目的，非僅以幫助他人犯罪之意思而參與犯罪，自屬共同正
    犯而非幫助犯。是被告及其辯護人此部分所辯，殊無可採。
    至被告雖另以甲○○後來係以新辦的金融卡將本案郵局帳戶的
    錢提領走，是典型的「黑吃黑」云云置辯，惟此部分僅事涉
    被告與甲○○等人間之內部分贓爭執，並不影響前揭共同正犯
    之認定，尚不足為有利被告之認定。
  ㈢綜上所述，本案罪證明確，被告犯行洵堪認定，應依法論科
    。至於被告及辯護人於上訴後復向本院聲請傳喚證人甲○○部
    分，嗣經被告及辯護人於本院審理時陳述捨棄傳喚（見本院
    卷第291頁、第298頁），本院亦認本案事證已明，無再行傳
    喚調查必要，附此敘明。
二、論罪：
  ㈠核被告所為，係犯刑法第339條之4第1項第2款之3人以上共同
    詐欺取財罪。
  ㈡被告與丁○○、甲○○及詐欺集團成年成員間，就上開犯行，有
    犯意聯絡及行為分擔，為共同正犯。
  ㈢臺灣新北地方檢察署檢察官以107年度少連偵字第180號移送
    併案審理部分，因與本件起訴之犯罪事實同一，為起訴效力
    所及，自應併予審究。
三、無刑法第59條規定之適用：
  ㈠依94年2月2日修正公布，於95年7月1日生效施行之刑法第59
    條規定之立法理由特別闡明：「一、現行第59條在實務上多
    從寬適用，為防止酌減其刑之濫用，自應嚴定其適用之條件
    ，以免法定刑形同虛設，破壞罪刑法定之原則；二、按科刑
    時，原即應依第57條規定審酌一切情狀，尤應注意該條各款
    所列事項，以為量刑標準，本條所謂『犯罪之情狀可憫恕』，
    自係指裁判者審酌第57條各款所列事項以及其他一切與犯罪
    有關之情狀之結果，認其犯罪足堪憫恕者而言，惟其審認究
    係出於審判者主觀之判斷，為使其主觀判斷具有客觀妥當性
    ，宜以『可憫恕之情狀較為明顯』為條件，故特加一『顯』字，
    用期公允；三、依實務上見解，本條係關於裁判上減輕之規
    定，必於審酌一切之犯罪情狀，在客觀上顯然足以引起一般
    同情，認為縱予宣告法定最低刑度猶嫌過重者，始有其適用
    （最高法院38年台上字第16號、45年台上字第1165號、51年
    台上字第899號判例），乃增列文字，將此適用條件予以明
    文化」。故刑法第59條之酌量減輕其刑，必須犯罪另有特殊
    之原因與環境等在客觀上足以引起一般同情，認為即予宣告
    法定低度刑期猶嫌過重者，始有其適用。
  ㈡本案被告正值青壯，不思循正道賺取所需，為圖謀不法得財
    ，收購他人金融機構之存摺、金融卡、密碼供作詐欺集團實
    施詐欺取財之犯罪所用，遂行財產犯罪目的，並增加檢警查
    緝及被害人求償之困難，衡諸邇來詐欺集團橫行猖獗，電話
    詐騙事件層出不窮，無辜遭受財產損害者甚多，危害社會治
    安至鉅，被告僅為一己私慾而為本案詐欺行為，未見其於客
    觀上有何基於何項特殊之原因與環境而有情堪憫恕之情狀，
    不宜依刑法第59條規定酌減其刑，辯護人於原審請求依上開
    規定酌減其刑，並非可採。
四、原審本於同上見解，認定被告前揭犯行，罪證明確，適用刑
    法第28條、第339條之4第1項第2款，刑法施行法第1條之1第
    1項等規定，審酌被告智識程度正常，復正值青壯，且身體
    健全，竟為牟取私利，不惜涉入詐欺集團之犯行，所為實屬
    可議，惟念被告於原審中尚知坦承，犯後態度固非頑劣，然
    其曾於偵查期間勾串丁○○，企圖脫免自身刑責，究難與始終
    坦誠犯行者等視，兼衡其犯罪之動機、目的、手段、行為所
    生危害、素行、智識程度、家庭經濟狀況及告訴人已先行與
    另案被告甲○○成立調解並獲得全部賠償（見原審卷第119頁
    ）等一切情狀，判處有期徒刑1年2月。其認事用法，核無違
    誤，量刑亦屬妥適。
五、被告上訴及辯護人辯護意旨略以：被告並不認識甲○○，本案
    郵局帳戶裡的錢是甲○○持新的金融卡提領走的，被告完全不
    知情，並無犯意聯絡及行為分擔，被告只是將甲○○的帳戶出
    售給上游而為幫助詐欺，並未自己去提領，嗣甲○○、丁○○提
    領本案郵局帳戶內的10萬元朋分後，被告亦用其自己的其他
    款項賠償10萬元給上游；又被告坦承有錯並與告訴人達成和
    解取得原諒，請考量被告在本案屬於被動角色，並未取得任
    何報酬，也沒有實際為提領行為，請求宣告緩刑，讓被告得
    以照顧癌末之父親，並繼續工作賠償其他被害人云云。然查
    ：㈠本案被告與丁○○、甲○○及詐欺集團成年成員間，有犯意
    聯絡及行為分擔，為共同正犯而非幫助犯，渠等內部縱有分
    贓爭執，並不足為被告有利之認定，業經本院剖析論駁於前
    （見理由欄貳㈡）；㈡按刑法第74條第1項規定：「受二年以
    下有期徒刑、拘役或罰金之宣告，而有下列情形之一，認以
    暫不執行為適當者，得宣告二年以上五年以下之緩刑，其期
    間自裁判確定之日起算：一、未曾因故意犯罪受有期徒刑以
    上刑之宣告者。二、前因故意犯罪受有期徒刑以上刑之宣告
    ，執行完畢或赦免後，五年以內未曾因故意犯罪受有期徒刑
    以上刑之宣告者。」本件被告另因涉犯加重詐欺等案件，經
    臺灣士林地方檢察署檢察官以106年度偵字第15075號、第15
    421號、第17755號、107年度偵字第9338號、第9339號、第1
    7934號、臺灣臺北地方檢察署檢察官以107年度偵字第21960
    號提起公訴；且經臺灣士林地方檢察署檢察官以106年度偵
    字第17755號、107年度偵字第1878號、第9339號、第17934
    號移送臺灣臺北地方法院併案審理；又經臺灣臺北地方檢察
    署檢察官以107年度偵字第800號、第801號、第911號、第22
    24號、第2820號、第11558號、臺灣臺北地方檢察署檢察官
    以107年度偵字第24176號追加起訴，有上開起訴書、移送併
    案意旨書、追加起訴書等在卷可佐（見本院卷第58至119頁
    ），可見其於相近期間內涉案甚多，造成治安影響不輕，非
    僅偶一失慮所為，縱被告於本院審理中提出告訴人簽名之和
    解協議（見本院卷第230頁、第314頁）及其與另案被害人間
    之和解筆錄（見本院卷第316頁）供本院參酌，惟本件告訴
    人之損害，乃經告訴人與甲○○成立調解而獲得全部賠償（見
    原審卷第119頁），已由原審量刑時斟酌如上，是本院認其
    並無「暫不執行其刑為適當」之情形，而應受刑罰之執行以
    之警惕，顯與緩刑之要件不合，是被告及其辯護人上訴要旨
    請求宣告緩刑部分，尚非可採。至被告於本院審理時雖另稱
    ：伊購買帳戶，上游給伊1萬5,000元，伊給丁○○1萬3,000元
    ，伊賺2,000元云云（見本院卷第303頁），惟遍查全案卷證
    ，並無其他補強證據可資佐證此節，尚不足遽為不利被告之
    認定而為宣告沒收、追徵，併此敘明。從而，被告上訴意旨
    仍執前詞指摘原判決不當，並請求為緩刑宣告，均無理由，
    應予駁回。
據上論斷，應依刑事訴訟法第368條，判決如主文。
本案經檢察官黃佳彥提起公訴，檢察官許永欽到庭執行職務。
中    華    民    國   108    年    12    月    17    日
                  刑事第三庭    審判長法  官  張惠立
                                      法  官  廖怡貞
                                      法  官  張江澤
以上正本證明與原本無異。
如不服本判決，應於收受送達後10日內向本院提出上訴書狀，其
未敘述上訴之理由者並得於提起上訴後10日內向本院補提理由書
（均須按他造當事人之人數附繕本）「切勿逕送上級法院」。
                                      書記官  林明慧
中    華    民    國   108    年    12    月    18    日
附錄：本案論罪科刑法條全文
中華民國刑法第339條之4
犯第 339 條詐欺罪而有下列情形之一者，處 1 年以上 7 年以
下有期徒刑，得併科 1 百萬元以下罰金：
一、冒用政府機關或公務員名義犯之。
二、三人以上共同犯之。
三、以廣播電視、電子通訊、網際網路或其他媒體等傳播工具，
    對公眾散布而犯之。
前項之未遂犯罰之。